【裁判字號】    89,易,1298
【裁判日期】    901231
【裁判案由】    詐欺等
【裁判全文】
臺灣臺北地方法院刑事判決                        八十九年度易字第一二九八號
    公  訴  人  臺灣臺北地方法院檢察署檢察官
    被      告  乙○○
    被      告  癸○○
    共      同
    選任辯護人  林詮勝
                李佳玲
右列被告因詐欺等案件，經檢察官提起公訴（八十九年度偵字第三二二八號），本院
判決如左：
    主  文
乙○○、癸○○共同未取得合法醫師資格，擅自執行醫療業務，均處有期徒刑壹年貳
月。
    事  實
一、癸○○係設於台北市大安區○○○路五八五號「信義尊生堂中醫診所」之負責人
    ，明知乙○○係台北市立中興醫院病歷室主任，未取得合法醫師資格，不得執行
    任何具有診察、診斷、治療、用藥、施術或處置功效或目的之行為，更不得為人
    針灸或為其他任何名義之醫療行為，竟與乙○○共同基於犯意聯絡，自民國八十
    八年七月起，在上開診所內，雇用不具合法醫師資格之乙○○，替病人看診執行
    診察、診斷等醫療業務行為。嗣於八十九年一月十九日十九時許經警會同台北市
    大安區衛生所人員在該診所查獲上情。
二、案經台北市政府警察局大安分局報請台灣台北地方法院檢察署檢察官偵查起訴。
    理  由
一、訊據被告癸○○、乙○○皆矢口否認有何公訴意旨所稱之違反醫師法之犯行，被
    告癸○○辯稱：伊並無雇用乙○○在伊所開設之「信義尊生堂中醫診所」從事醫
    療行為，因為乙○○在平常時，如有親友或同學，需要尋覓中醫就診或購買中藥
    時，乙○○均會介紹或帶同至伊處，而伊則會給乙○○二成之佣金，且伊和另一
    位辛○○醫師亦會介紹別人來買藥，並抽取佣金，故拆帳表分配表之金額為佣金
    金費用等語；被告乙○○則辯稱：伊與癸○○為一起學習中醫，及參加中醫檢定
    考試之好朋友，伊因在公家機關服務，無法專心，以致於迄未考取中醫師之資格
    ，但仍於公餘，努力鑽研，且伊在平常時，如有親友或同學，需要尋覓中醫就診
    或購買中藥時，伊均會介紹或帶同至癸○○醫師處，除了照顧好友之業務外，並
    可藉機旁聽或見習，因此不可單憑片斷之錄影帶內容，遽認伊涉有醫療行為，應
    視全程情形，是否連續？或僅為伊利用醫師看診之空檔，與前來看病之親朋好友
    閒聊，作為見習之機會題材，伊並未於癸○○之診所進行醫療行為，實則錄影帶
    拍攝當日，只是一如往常般，帶同朋友前往「信義尊生堂中醫診所」，請癸○○
    醫治，該名錄影帶內之女子卻主動向伊詢問有關之醫療衛生知識，伊基於公餘之
    暇的興趣，且對中醫也有持續的接觸，因此不疑有他，與該名女子交換一些心得
    ，絕非有任何醫療行為，且伊放置在診所之私人物品，只是一張已用完的健保卡
    ，以及一張朋友拜託癸○○轉交給伊的喜帖，且警方在拍攝現場之照片時，係強
    押伊進入診療室，使之坐於椅子上以便拍照，同時隔離被告癸○○與病患，而強
    行中斷原在診所進行治療之行為，顯是有心人欲入伊於罪等語；被告二人之共同
    選任辯護人則辯稱：證人丁○○證稱，在其所提出之錄影帶中，該女子是「故意
    」去給被告乙○○看病時，可見被告二人係遭有心誣陷甚明，該錄影帶應不可採
    信，另證人丁○○證稱拍攝被告乙○○所謂從事密醫行為之錄影當天，其並未到
    場，「信義尊生堂中醫診所」是否懸有「呂醫生」的名牌，亦未注意，只是聽朋
    友說有給乙○○看過二次診，顯見丁○○之證言，非其本人之親身經歷，又沒有
    給予被告反對詢問的機會，係屬傳聞法則之規定，依法其供述並不得作為不利被
    告之證據等語。
二、本院經查：
（一）被告癸○○於警訊中供承：「我和乙○○是朋友關係，認識其約有十多年之久
      ，至於乙○○何以會在我診所執業係因我們是認識多年之朋友，自就讀中醫時
      便已認識，起先是乙○○均會帶一些患者至我診所就醫，後因患者其大多數認
      識且其又學過中醫，故自然而然便在我診所執行起醫師看診醫療業務，我並無
      雇用他」、「乙○○在我診所執行看診業務計約半年迄今，至於其看診費用並
      未與我分帳，其並無看診時間」等語（見偵查卷第六頁）；另證人丁○○於本
      院調查時證稱：「‧‧‧因為我以前常到中興醫院看病，我看過被告呂（即乙○○），因為偶而一次，我到信義尊生堂看病，有看到被告呂在那邊看病」等
      語（見本院八十九年八月十一日訊問筆錄），此部分證言為證人丁○○本身親
      身所聞，並非屬傳聞證據，應可採為證據；再證人丙○○於本院調查時證稱：
      「‧‧‧他（即乙○○）有作治療、作熱敷，但我沒有給他看過病，把過脈。
      」等語（見本院九十年五月十六日訊問筆錄）；再證人己○○即台北市大安區
      衛生所人員證稱：「當天去時，是夜間門診，我們在下班後才到達地點，還有
      一點時間才看病，我們就先電話先詢問夜間的是何人看診？接電話的小姐就說
      ：是梁醫生、呂醫生這二位看診，我還有問他說：呂醫生是否是乙○○醫生？
      對方說：是‧‧‧」等語（見本院九十年九月十日訊問筆錄），且警方前往搜
      索之當日信義尊生堂中醫診所之另一位辛○○醫師並無看夜間門診以及在現場
      ，此經證人己○○、李紓玲、甲○○證述甚詳，故被告乙○○辯稱應非「呂醫
      生」而係「女醫生」之誤，顯然為卸責之詞，由以上可知，被告乙○○應有在
      「信義尊生堂中醫診所」執行醫療業務行為，否則斷電話總機小姐斷不可能，
      將被告乙○○之姓名以及排班時間，告知證人己○○等人。
（二）再根據證人丁○○所提供之檢舉錄影帶，經檢察官勘驗該錄影帶之情形為「乙○○坐在診療室為一女病人看診，問病人的筋骨有無扭到，並且把脈，並且詢
      問病人是由何人介紹來看診，並且問病人胃及月經是否正常。乙○○有書寫病
      歷表，並且開藥方，囑病人用煎的服用，病人要求用推拿，醫生（即乙○○）
      建議用針灸，病人問醫生在這裡作多久了，乙○○說在這裡很多年了，幾個兄
      弟合開的。並且告訴病人服藥的方法和時間，並將藥單交給病人，並且告訴病
      人他在藥生堂（應為尊生堂）看診的時間」（見偵查卷第三十九頁之履勘現場
      筆錄），又本院勘驗之情形為「被告乙○○坐在診療室，問病人是何人介紹的
      ？筋骨有無扭到，他為一位女病人把脈，左、右手皆有把脈。乙○○問：要不
      要針灸？病人說：不要，可不可以推拿或吃藥？乙○○開藥方，並說病人有點
      感冒，病人問醫生，在這裡多久了？乙○○說：在這裡很久了，幾個兄弟合開
      的。並且告訴病人，服藥的方法和時間，並將藥單交給病人，並且告訴病人，
      在這裡看診的時間。」（見本院八十九年九月十一日訊問筆錄），此有上開錄
      影帶一卷可證，顯見被告乙○○確係在「信義尊生堂中醫診所」自稱為醫生，
      並從事看診、把脈、開藥方等醫療業務行為，被告乙○○辯稱伊當日僅為諮詢
      醫療常識，顯為卸責之詞，不足採信。又查證人丁○○所提供之錄影帶，該錄
      影帶內之女病人以及證人丁○○本身，並非擔負犯罪取締工作之偵查機關人員
      或受偵查機關囑託之人而誘發被告乙○○實施違反醫師法之行為，於其實施犯
      罪時加以逮捕，並予以逮捕、追訴之偵查方法，故縱使上開錄影帶內之女病人
      將被告乙○○對其看診時將整個過程加以拍攝下來，並由證人丁○○持錄影帶
      向警方舉發，顯然為個人民眾對於不法犯罪行為加以檢舉，與屬於偵查機關或
      其囑託之人誘發他人犯罪，而於實施犯罪時加以逮捕，並進而追訴、處罰之偵
      查方法顯然不同，故上開證人丁○○所提供之錄影帶應有證據能力，辯護人辯
      稱上開錄影帶無證據能力，顯然無據。
（三）又行政院衛生署九十年十一月一日衛署醫字第０九０００五九八一二號函覆本
      院有關何謂中醫之醫療行為「二、按凡以治療、矯正或預防人體疾病、傷害、
      殘缺或健保為直接目的，所為的診察、診斷結果，以治療為目的，所得的處方
      或用藥等行為全部或一部總稱為醫療行為。又醫療工作之診斷、處方、手術、
      病歷記載、施行麻醉等醫療行為，應由醫師親自執行，其餘醫療工作得在醫師
      親自指導下，由輔助人員（指其他醫事人員）為之，為本署六十五年六月十四
      日衛署醫字第一一六０五三號函明示。三、嗣為兼顧現況，本署於民國八十二
      年十一月十九日以衛署醫字第八二０七五六五六號公告不列入醫療管理之行為
      及相關事項如左：（一）不列入醫療管理之行為如左：１、未涉及接骨或交付
      內服藥品，而以傳統之推拿方法，或使用民間習用之外敷膏藥、外敷生草藥、
      或藥洗，對運動跌打所傷所為之處置行為。２、未使用儀器、未交付或使用藥
      品，或未有侵入性，而以傳統習用方式，對人體疾病所為之處置行為。如藉按
      摩、指壓、刮痧、腳底按摩、收驚、神符、拔罐、氣功與內功之功術等方式，
      對人體疾病所為之處置行為。（二）前項不列入醫療管理行為，除標示其項目
      外，依醫療法第五十九條規定，不得作為醫療廣告。四、依據醫療機構設置標
      準規定，中醫醫院之診療科別包括內、外、眼、兒、婦、傷、針灸及痣科。又
      中醫醫療所之中醫師於診治病人後，認須施行推拿者，該推拿行為仍應由中醫
      師為之。但經中醫師執行按法、揉法、擦法、抖法等推拿手法，得由助理人員
      依在場執行推拿之中醫師指示為之，前經本署八十八年七月二十九日衛署醫字
      第八八０三七六七四號函規定在案。」，此有九十年十一月一日衛署醫字第０
      九０００五九八一二號函附卷可證，顯見被告乙○○所為之把脈所為的診察、
      診斷結果，進而開處方之行為已屬於醫療行為之範圍。
（四）再被告癸○○為「信義尊生堂中醫診所」之負責人，負責「信義尊生堂中醫診
      所」之所有業務，顯見被告癸○○若無雇用被告乙○○，被告乙○○斷無可能
      在信義尊生堂中醫診所執行醫療業務行為；又證人己○○證稱：伊之前曾打電
      話詢問看病的時間以及醫生為何人，而當時接電話的小姐就說：是梁醫生、呂
      醫生這二位看診等語（見本院九十年九月十日訊問筆錄），可見被告癸○○若
      無雇用被告乙○○於信義尊生堂中醫診所執行醫療行為，掛號小姐怎可能將被
      告乙○○之姓名以及其看診時間告訴證人己○○，顯見被告癸○○辯稱伊並無
      雇用被告乙○○亦為卸責之詞，尚不足採信。
（五）再縱使證人戊○○、子○○之證言為真，亦僅能證明被告乙○○於八十九年一
      月十九日十九時許經警查獲時並未正在執行醫療業務行為，但仍無礙於本件被
      告二人違反醫師法犯行之成立。
（六）再證人庚○○（或玲）雖於警方查獲時於專案查訪表上證稱：乙○○我有見過
      ，但未讓其看診過，祇是有時見其為其他病人看診上藥等語（見偵查卷第十一
      頁），然本院經傳訊以及拘提上開證人皆未到案，而該證人本院依其身分證字
      號查詢戶籍資料應為「壬○○」，此有法務部戶役政連結作業系統一紙附卷可
      稽，而證人甲○○即當日查獲警員證稱：伊並沒有去查證以及命其提出證件，
      有關她（即庚○○）的年籍、住所是依照她的陳述等語（見本院九十年十月三
      十一日訊問筆錄），故上開證人庚○○之證言，未能於本院進行交互詰問，顯
      見上開專案查訪表以及證人庚○○之證言並無證據能力，但本件被告犯行以堪
      認定，並無礙於本件犯罪事實之成立，附此敘明。
（七）縱上所述，被告二人所辯顯屬卸責之詞，洵無足採，犯行堪予認定。
三、被告乙○○並未取得合法醫師資格，業據其坦承不諱，被告乙○○明知其未取得
    合法醫師資格，擅自為病患作把脈、診斷、開立處分等之醫療業務行為，核其所
    為係違反醫師法第二十八條第一項前段，被告乙○○於八十八年七月起陸續為病
    患治療，為其反覆實施之同一業務行為，仍屬單純一罪。被告癸○○雖具醫師資
    格，惟其雇用乙○○在其信義尊生堂中醫診所內為病患實施醫療行為等情，足認
    其與被告乙○○就執行醫療業務部分有犯意之聯絡及行為之分擔，亦為醫師法第
    二十八條第一項前段之共同正犯。公訴人雖漏載被告癸○○與被告乙○○共犯醫
    師法第二十八條第一項前段之罪，然起訴之犯罪事實已提及被告癸○○雇用乙○○在信義尊生堂中醫診所替病人看診執行醫療業務之共犯事實，本院應予審酌，
    附此敘明。爰審酌被告二人犯罪之動機、目的、手段、被告癸○○身為醫事人員
    ，雇用並無醫師資格之被告乙○○為前來就診病患實施醫療行為，被告乙○○係
    被告癸○○所聘僱，渠等所為實足以危害他人生命、身體及健康，渠等於犯罪後
    態度等一切情狀，各量處如主文所示之刑。
四、公訴意旨另以：被告癸○○復意圖為自己不法之所有，將乙○○所看診之病患之
    病歷未註記醫師姓名、簽名、蓋章，即將乙○○看診之病人向行政院衛生署中央
    健康保險局（下稱中央健保局）申請醫療補助，使中央健保局陷於錯誤而付健保
    費用，因認被告癸○○就此部分之犯行涉有刑法第三百三十九條第一項之罪嫌云
    云。按犯罪事實應依證據認定之，無證據不得推定其犯罪事實。又不能證明被告
    犯罪者，應諭知無罪之判決，刑事訴訟法第一百五十四條、第三百零一條第一項
    分別定有明文。又事實之認定，應憑證據，如未能發現相當證據，或證據不足以
    證明，自不能以推測或擬制之方法，為裁判基礎（最高法院四十年台上字第八六
    號判例參照）。訊據被告癸○○則堅詞否認有上開公訴意旨所稱之詐欺犯行。經
    查被告癸○○是否乙○○所看診之病患之病歷未註記醫師姓名、簽名、蓋章，即
    將乙○○看診之病人向中央健保局申請醫療補助等情，公訴人並無提供相關證據
    為證，且本院綜觀全卷亦無被告癸○○有為上開行為之相關證據可資為證；又本
    院函請中央健保局台北分局查明「信義尊生堂中醫診所」申報健保費是否有申報
    不實之紀錄，其函覆為「經查該診所申報醫療費用尚未發現異常情形，且八十八
    年七月份迄今均以「癸○○」及「辛○○」二位醫師名義申報費用。」，此有中
    央健康保險局台北分局九十年四月三日健保北醫字第九０二００七八四號函附卷
    可稽，是被告癸○○所涉此部份之犯行，尚屬無從證明。此外，復查無其他積極
    證據足資認定被告癸○○有何詐欺之犯行，本應就此部分犯行為無罪之諭知，惟
    公訴意旨認此部分犯行與前揭論罪科刑之部分，有牽連犯之裁判上一罪關係，爰
    不另為無罪之諭知。
據上論斷，應依刑事訴訟法第二百九十九條第一項前段，醫師法第二十八條第一項前
段、刑法第十一條前段、第二十八條，判決如主文。
本案經檢察官柯宜汾到庭執行職務。
中    華    民    國      九十      年      十二    月     三十一    日
                                      臺灣臺北地方法院刑事第三庭
                                          法  官  陳德民
右正本證明與原本無異
如不服本判決，應於判決送達後十日內，向本院提出上訴狀。
                                          書記官  楊秋鈴
中    華    民    國              年             月               日
附錄本案論罪科刑法條：
醫師法第二十八條
未取得合法醫師資格，擅自執行醫療業務者，處一年以上三年以下有期徒刑，得併科
新台幣三萬元以上十五萬元以下罰金，其所使用之藥械沒收之。但合於左列情形之一
者，不在此限：
一、在中央衛生主管機關認可之醫院，於醫師指導下實習之國內醫學院、校學生或畢
    業生。
二、在醫療機構於醫師指示下之護士、助產士或其他醫事人員。
三、合於第十一條第一項但書規定者。
四、臨時施行急救者。
犯前項之罪因而致人傷害或死亡者，應依刑法加重其至二分之一，並負損害賠償之責。


司法院資訊處製作；財團法人民間司法改革基金會備份。
